【裁判字號】    94,訴,212
【裁判日期】    950623
【裁判案由】    清償債務
【裁判全文】
臺灣臺中地方法院民事判決  94年度訴字第212號
原      告  聯邦商業銀行股份有限公司
            （即中興商業銀行股份有限公司之承當訴訟人）
法定代理人  庚○○
訴訟代理人  己○○
被      告  戊○○
            乙○○
共      同
訴訟代理人  張格明律師
複 代 理人  甲○○
            林更穎律師
上列當事人間請求清償債務事件，本院於民國95年6月9日言詞辯
論終結，判決如下：
    主    文
被告應連帶給付原告新臺幣貳佰參拾參萬伍仟貳佰貳拾捌元、美
金肆萬肆仟肆佰壹拾柒元參角伍分，及如附表一所示之利息、違
約金。
訴訟費用由被告連帶負擔。
    事實及理由
壹、程序部分
    按訴訟繫屬中為訴訟標的之法律關係，雖移轉於第三人，於
    訴訟無影響。但第三人如經兩造同意，得聲請代當事人承當
    訴訟。民事訴訟法第254條第1項定有明文。查本件訴訟繫屬
    中，原原告中興商業銀行股份有限公司（下稱中興銀行）於
    民國94年3月19日，將其主要資產、負債暨營業（含本件對
    被告之債權，下同）讓與聯邦商業銀行股份有限公司（下稱
    聯邦商銀），並已依金融機構合併法同法第18條第3項規定
    ，將上述轉讓之通知以登報方式公告在按，有行政院金融監
    督管理委員會94年2月5日金管銀（2）字第0948010181號函
    及公告影本各1紙在卷可查，茲聯邦商銀經兩造同意，聲請
    代中興商銀承當訴訟，核無不當，應予准許。
貳、實體部分：
一 原告起訴主張：
  (一)緣訴外人丁○○（係被告之長兄）、詹阿玉（係被告之母）
    、賴秀娟、賴秀惠、丙○○，受第三人豪藝國際廣告事業有
    限公司（下稱豪藝公司）之邀，為擔保該公司對中興商銀現
    在（包括過去所負現在尚未清償）及將來所負之借款、票款
    、透支、墊款、保證、損害賠償暨其他一切因授信關係所發
    生之債務，而於87年4月30日與中興商銀簽訂如附表2編號10
    所示、以本金新臺幣（下同）14,400,000元為限額及其利息
    、遲延利息、違約金、損害賠償、及其他從屬於主債務之負
    擔，保證人負連帶清償責任之不定期連帶保證書1紙。
  (二)另豪藝公司於87年4月30日再邀同丁○○、詹阿玉、賴秀娟
    、賴秀惠、丙○○為連帶保證人，與中興商銀簽訂如附表2
    編號9所示之「進口遠期信用狀借款契約」，約定以在美金
    190,000元之額度內循環借款，並概括委請中興商銀按照另
    具「開發信用狀申請書」所列各條款，循環開發信用狀及墊
    付外幣款項。嗣於87年5月19日，豪藝公司立具開發信用狀
    聲請書向中興商銀開發信用狀1筆，金額為美金80,568元，
    除其中10﹪由豪藝公司之自備外，餘由中興商銀為其代墊。
    而依上開信用狀借款契約之約定，於墊款到期時，豪藝公司
    應依償還當日之美金即期賣出匯率或另立購遠期外匯契約書
    所定之匯率結匯，墊款利息應自中興商銀或其代理銀行付款
    之日起至清償日止，按中興商銀通知之利率計付利息；如遲
    延清償時，並依照到期日當日中興商銀所通知之授信利率與
    牌告新臺幣基本放款利率加碼2.5﹪後之利率中較高者，就
    逾期清償在6個月以內者，按上開利率1成，超過6個月以上
    者，按上開利率2成給付違約金予中興商銀。詎中興商銀於
    87年7月8日通知豪藝公司償還本息，豪藝公司竟僅於87年11
    月2日償還美金36,150.65元，尚欠美金44,417.35元，及如
    附表1編號2所示之利息、違約金。
  (三)豪藝公司另於87年7月27日向中興商銀借款2,500,000元，約
    定利息自借款日起按基本放款利率加年息1.25％（現為9.8
    ％）按月計付；本金於88年7月27日到期1次清償；如遲延清
    償時，並就逾期清償在6個月以內者，按上開利率1成，超過
    6 個月以上者，按上開利率2成加計違約金。豪藝公司並邀
    同丁○○、詹阿玉、賴秀惠於87年7月27日共同簽發如附表
    2編號11所示、面額2,500,000元、到期日88年7月27日之本
    票1紙，交予中興商銀收執以擔保系爭借款。詎於88年7月27
    日借款到期後，豪藝公司竟未依約清償，屢經催索無著，尚
    欠本金2,335,228元，及如附表1編號1所示之利息、違約金
    未還。
  (四)而詹阿玉已於88年4月25日死亡，被告為其繼承人；另中興
    商銀之主要資產、負債暨營業亦於94年3月19日讓予原告，
    原告自得依繼承及最高限額連帶保證之法律關係（見本院卷
    第106頁）訴請被告連帶給付原告2,335,228元、美金44,4
    17.35元及如附表1所示之利息、違約金。
  (五)詹阿玉曾於85年7月19日與中興商銀簽訂如附表2編號5所示
    「授信約定書」，約定詹阿玉日後與中興商銀往來之各個授
    信契據及書類僅憑詹阿玉在本約定書中所留之印鑑即生效力
    ，詹阿玉並於同日簽立如附表2編號6所示之「印鑑卡」，以
    留存印鑑章印文。另詹阿玉於84年2月27日、85年10月4日、
    87年2月19日亦曾向原告借款，雙方並各立有如附表2編號3
    、7、8所示之借款契約書為證。經核如附表2編號9、10上所
    載之「詹阿玉」之印文、簽名，均核與附表2編號3、7、8上
    載之「詹阿玉」印文、簽名相符，且其中附表2編號3、5、9
    、10等均係由詹阿玉所親自簽訂，亦經證人林昭君、張惠雯
    、辛○○分別到庭證述甚詳，足徵附表2編號9、10等確係由
    詹阿玉所親為無疑。是被告辯稱其上「詹阿玉」之簽名、印
    文均係遭人偽造云云，應係誤會。
  (六)並聲明：被告應連帶給付原告2,335,228元、美金44,417. 3
    5元，及如附表1所示之利息、違約金。
二、被告則均辯以：
  (一)原告所提之如附表2編號9、10、11等文書上之「詹阿玉」簽
    名、印文均係由丁○○所偽造，業經丁○○到庭證述甚詳，
    且原告亦自承附表2編號11上「詹阿玉」之簽名確係由丁○
    ○所書寫一情不諱，則詹阿玉顯非該等連帶保證契約之當事
    人，被告自無須承擔此等連帶保證債務。
  (二)如附表2編號7所示之借款契約書上「詹阿玉」簽名、印文，
    兩造既均認係真正，則將之與附表2編號6之印鑑卡上「詹阿
    玉」之簽名、印文予以對照，可發現附表2編號7借款契約書
    上「詹」字的左邊一撇與「玉」字之右下角，很明顯係連在
    一起，然附表2編號6印鑑卡上之相同部位則係分開；又該借
    款契約書上之「阿」字與印文上方框線距離較遠，而上開印
    鑑卡之「阿」字則幾乎已貼近印文上方框線；及其上「詹阿
    玉」之簽名字體亦不相同等情，顯見二者並非相同，是附表
    2編號6印鑑卡上之「詹阿玉」簽名、印文應非詹阿玉所為。
  (三)並聲明：原告之訴駁回；如受不利之判決，願供擔保請
    准宣告免為假執行。
三、本院之判斷：
  (一)原告主張訴外人丁○○、賴秀娟、賴秀惠、丙○○於87年4
    月30日受豪藝公司之邀，為擔保該公司之債務，而與中興商
    銀簽訂如附表2編號10之不定期連帶保證書後，豪藝公司即
    於同日向中興商銀借款2,500,000元；繼於同年7月27日，豪
    藝公司復再與中興商銀簽訂如附表2編號9之信用狀契約；詎
    上開借款、墊款到期後，豪藝公司竟違約未予清償，至今尚
    欠原告2,335,228元、美金44,417.35元，暨如附表1所示之
    利息、違約金。又詹阿玉前於84年2月27日、85年10月4日、
    87年2月19日曾與原告簽訂如附表2編號3、7、8之借款契約
    書及附表2編號4之連帶保證書等事實，業據其提出保證書、
    本票、進口遠期信用狀借款契約、進口開狀及押匯記錄卡、
    進口遠期信用狀貸款到期通知書、交易明細表及聯邦商銀84
    年2月27日、85年10月4日、87年2月19日借款契約書及聯邦
    商銀84年2月27日連帶保證書各1份在卷可參，並為被告所不
    爭執（見本院卷第160頁、第231頁），自屬真實。又被告辯
    稱附表2編號11之本票上「詹阿玉」之簽名係丁○○所書寫
    一情，業據證人丁○○於94年3月3日到庭結證屬實，復為原
    告所不爭執（見本院卷第104頁），亦堪認定。
  (三)原告主張如附表2編號9所示之信用狀借款契約，及同表編號
    10保證書上之「詹阿玉」簽名、印文，及同表2編號11本票
    上之「詹阿玉」之印文均係真正，被告既為詹阿玉之繼承人
    ，自應負連帶保證人責任等語。被告則以：附表2編號9、10
    、11等其上之「詹阿玉」簽名、印文，均係丁○○所偽造，
    詹阿玉非該等連帶保證契約之當事人，被告自無可能予以繼
    承等語資為抗辯。雖兩造間就如附表2編號9所示之信用狀借
    款契約、同表編號10所示之保證書上之「詹阿玉」簽名、印
    文，及同表編號11所示本票上之「詹阿玉」之印文是否真正
    ，各執一詞，爭執甚烈。然本件原告係以詹阿玉亦曾與中興
    商銀簽訂如附表2編號10所示之連帶保證書，約定在本金最
    高限額14,400,000元及其利息、遲延利息、違約金等範圍內
    ，與豪藝公司及丁○○、賴秀娟、賴秀惠、丙○○負連帶清
    償責任，而豪藝公司尚欠原告2,335,228元、美金44,417.35
    元，暨如附表1所示之利息、違約金未還，及被告係詹阿玉
    之繼承人為由，而據繼承及最高限額連帶保證之法律關係請
    求被告連帶清償豪藝公司前揭之欠款，茲本件惟應審究者厥
    為如附表2編號10所示之連帶保證書之連帶保證人欄位中「
    詹阿玉」之簽名、印文，是否均屬真正，亦即該最高限額連
    帶保證契約之訂立是否係詹阿玉所為？經查：
    附表2編號10之連帶保證書係由詹阿玉所親自簽名、用印
      一情，業經證人即對保人林昭君於94年3月3日到庭證述甚
      詳，且該連帶保證書之連帶保證人欄位中「詹阿玉」之簽
      名，經本院以肉眼核對兩造均認為真之如附表2編號7、8
      所示之借款契約上「詹阿玉」之簽名，其等之筆畫、運勢
      及用力點等慣性特徵均相同；另該連帶保證書及附表2編
      號7之借款契約上「詹阿玉」之印文，經本院以同一方式
      比對，其等篆刻所用字體、印模大小亦均相同，有附表2
      編號7、8、10所示之借款契約、連帶保證書等各1份在卷
      可稽；相互參核，堪認證人林昭君前揭證述內容，確與事
      實相符，應可採信。是原告主張如附表2編號10所示之連
      帶保證書係詹阿玉所親自簽名、用印等語，即屬有據，洵
      可採信。
    被告雖辯稱前開連帶保證書上「詹阿玉」簽名、印文，係
      丁○○所偽造云云，並提出丁○○之證詞、本票等為證。
      惟查：
      (1)該連帶保證書上「詹阿玉」簽名、印文，經本院依前述
        方式，核對兩造均認係丁○○所書寫之如附表2編號11
        所示本票上之「詹阿玉」簽名、印文，其2者之簽名筆
        畫、運勢及用力點等慣性特徵差異甚殊，印章篆刻所用
        字體亦不相同，有前揭連帶保證書、附表2編號11之本
        票在卷可憑，可見其非同一人之簽名，及同一枚印章甚
        明。而兩造既認前揭本票上之「詹阿玉」簽名係丁○○
        所書寫，被告並另自認該本票上之「詹阿玉」印文亦係
        丁○○所仿，則該連帶保證書上之「詹阿玉」簽名、印
        文，即非丁○○所為，應無疑義。
      (2)又附表2編號3、7、8所示之借款契約、同表編號4所示
        之連帶保證書上「詹阿玉」簽名、印文均係真正，已如
        前述，然證人丁○○卻於本院95年4月24日準備程序中
        證稱附表2編號3、4、7、8部分所載之「詹阿玉」簽名
        、印文亦係其所為云云，所述顯然可議，而參之丁○○
        係被告之兄長，與被告關係密切，並上開借款亦係供丁
        ○○所經管之豪藝公司營業所用，丁○○上開所述，似
        不免有偏頗被告，或欲獨自承擔責任之嫌，尚難以盡信
        。故丁○○證稱前述連帶保證書上「詹阿玉」簽名係其
        所書寫、印文係其所仿云云，應非事實，不可採信。被
        告據引丁○○此部分之證言，而辯稱該連帶保證書上「
        詹阿玉」簽名、印文係丁○○所偽造云云，同無可取。
    據上，詹阿玉既係親自在附表2編號10所示連帶保證書上
      連帶保證人欄位中簽印立意，可見其本意係在以本金最高
      限額14,400,000元及其利息、遲延利息、違約金等範圍內
      ，與豪藝公司及丁○○、賴秀娟、賴秀惠、丙○○負連帶
      清償責任，是原告主張詹阿玉在前揭金額範圍內，為豪藝
      公司之連帶保證人等語，即可採信。被告所辯詹阿玉無為
      豪藝公司保證之意云云，應無理由。
  (四)按保證人與債權人約定就債權人與主債務人間所生一定債之
    關係範圍內之不特定債務，預定最高限額，由保證人保證之
    契約，學說上稱為最高限額保證。此種保證契約如定有期間
    ，在該期間內所生約定範圍內之債務，不逾最高限額者，均
    為保證契約效力所及；如未定期間，保證契約在未經保證人
    依民法第754條規定終止或有其他消滅原因以前，所生約定
    範圍內之債務，亦同。故在該保證契約有效期間內，已發生
    約定範圍內之債務，縱因清償或其他事由而減少或消滅，該
    保證契約依然有效，嗣後所生約定範圍內之債務，於不逾最
    高限額者，債權人仍得請求保證人履行保證責任。最高法院
    著有77年台上字第943號判例可資參照。而詹阿玉既為前揭
    最高限額連帶保證之連帶保證人，且豪藝公司僅欠原告本金
    新臺幣2,335,228元、美金44,417.35元，折合計為新臺幣3,
    83 8,533元，未逾最高限額所定之14,400,000元，並該最高
    限額連帶保證之法律關係仍繼續有效存在，則依上開說明，
    詹阿玉自應就前開未還之本金及其相應所生之利息、違約金
    ，對原告負全部給付之責。又詹阿玉已於88年4月25日死亡
    ，被告為其之繼承人，自應依法繼承詹阿玉上開連帶保證責
    任，是原告依繼承及連帶保證之法律關係，請求被告連帶給
    付原告2,335,228元、美金44,417. 3 5元，及如附表1所示
    之利息、違約金，為有理由，應予准許。
四、末以，詹阿玉依前述最高限額連帶保證書之約定，既已須就
    豪藝公司尚欠原告2,335,228元、美金44,417.35元，暨如附
    表1所示之利息、違約金負連帶清償責任，已如前述，則兩
    造間關於附表2編號1、2、5、6、9、11所示文書之真正與否
    ，抑或詹阿玉有無另擔任附表2編號11本票之共同發票人、
    附表2編號9信用狀契約之連帶保證人之意等攻擊防禦方法，
    即核與本件判決結論無所影響，爰不併予一一論敘。
五、訴訟費用負擔之依據：民事訴訟第85條第2項。
中    華    民    國    95    年    6    月    23    日
                  民事第三庭    審判長法  官  張瑞蘭
                                      法  官  陳卿和
                                      法  官  林世民
正本係照原本作成。
如對本判決上訴，須於判決送達後20日內向本院提出上訴狀。
中    華    民    國    95    年    6    月    24    日
                                書記官
附表1：
┌──┬──────┬────┬─────┬───────┐
│編號│   本金     │ 利  息 │  年利率  │  違約金      │
│    │            │ 起算日 │          │  起算日      │
├──┼──────┼────┼─────┼───────┤
│ 1  │ （新臺幣） │ 88.7.27│  9.8﹪   │  88.8.28     │
│    │2,335,228元 │        │          │              │
├──┼──────┼────┼─────┼───────┤
│ 2  │ （美金）   │ 87.11.2│  11.5﹪  │  88.1.5      │
│    │ 44,417.35元│        │          │              │
├──┴──────┴────┴─────┴───────┤
│ 利息：自利息起算日起至清償日止，按上開利率計算。       │
│ 違約金：自違約金起算日起至清償日止，其逾期在6個月以內者│
│ 按上開利率1成，其逾期在6個月以上者按上開利率之2成計算。│
└────────────────────────────┘
附表2：（本院卷附文書證據名稱及所載位置）
┌──┬───────────────┬───┐
│編號│文       件       名       稱 │卷  宗│
├──┼───────────────┼───┤
│ 1  │中小企銀69年2月12日開戶申請書 │124頁 │
├──┼───────────────┼───┤
│ 2  │聯邦商銀84年2月27日授信約定書 │151頁 │
├──┼───────────────┼───┤
│ 3  │聯邦商銀84年2月27日借款契約   │233頁 │
├──┼───────────────┼───┤
│ 4  │聯邦商銀84年2月27日連帶保證書 │234頁 │
├──┼───────────────┼───┤
│ 5  │中興商銀85年7月19日授信約定書 │110頁 │
├──┼───────────────┼───┤
│ 6  │中興商銀85年7月19日印鑑卡     │112頁 │
├──┼───────────────┼───┤
│ 7  │聯邦商銀85年10月4日借款契約   │148頁 │
├──┼───────────────┼───┤
│ 8  │聯邦商銀87年2月19日借款契約   │147頁 │
├──┼───────────────┼───┤
│ 9  │87年4月30日信用狀契約         │15頁  │
├──┼───────────────┼───┤
│ 10 │中興商銀87年4月30日保證書     │19頁  │
├──┼───────────────┼───┤
│ 11 │中興商銀87年7月27日本票       │14頁  │
└──┴───────────────┴───┘


司法院資訊處製作；財團法人民間司法改革基金會備份。
